台灣高等法院刑事附帶民事訴訟判決　　　　　　　九十一年度重附民上字第三０號
　　上　訴　人
　　即　原　告　甲○○○　住桃.
　　訴訟代理人
　　兼送達代收人戊○○律師
　　訴訟代理人　己○○律師
　　　　　　　　丙○○律師
　　右　一　人
　　複 代 理人　乙○○律師
　　被 上訴 人
　　即　被　告　丁○○　住台北市○○○路○段二十號六樓之二
右列被上訴人因誹謗案件（九十一年度上訴字第一○八三號），上訴人於原審提起附
帶民事訴訟，請求損害賠償，因不服原審九十一年三月二十六日判決（八十九年度重
附民字第一○六號），提起上訴，本院判決如左：
    主  文
原判決關於駁回上訴人本判決第二項請求及其假執行之聲請部分廢棄。
被上訴人丁○○應於中國時報、聯合報、自由時報、中央日報第一版半頁篇幅以不小
於三號字連續三天刊登如下述內容之道歉啟事：「丁○○指稱甲○○○於總統選舉後
把大筆美金送去美國，係屬不實之事項，特此鄭重道歉。」及本案民事判決之全文，
並在台灣電視公司、中國電視公司、中華電視台、民視新聞台、ＴＶＢＳ新聞台、中
天新聞台及東森新聞台七點檔（每天晚上七點至八點）廣告時段連續三天播出如下述
內容之道歉啟事：「丁○○指稱甲○○○於總統選舉後把大筆美金送去美國，係屬不
實之事項，特此鄭重道歉。」各三十秒鐘。
其餘上訴駁回。
本判決第二項於上訴人以新台幣貳佰萬元供擔保後，得假執行。
其餘假執行之聲請駁回。
    事  實
甲、上訴人即原告甲○○○方面：
壹、聲明：
一、原判決廢棄。
二、右廢棄部分：（一）、被上訴人應給付上訴人新台幣貳億元及自起訴狀繕本送達
    翌日起至清償日止按年利率百分之五計算之利息；（二）、被上訴人丁○○應於
    中國時報、聯合報、自由時報、中央日報第一版半頁篇幅以不小於三號字連續三
    天刊登如下述內容之道歉啟事：「丁○○指稱甲○○○於總統選舉後把大筆美金
    送去美國，係屬不實之事項，特此鄭重道歉。」及本案民事判決之全文，並在台
    灣電視公司、中國電視公司、中華電視台、民視新聞台、ＴＶＢＳ新聞台、中天
    新聞台及東森新聞台七點檔（每天晚上七點至八點）廣告時段連續三天播出如下
    述內容之道歉啟事：「丁○○指稱甲○○○於總統選舉後把大筆美金送去美國，
    係屬不實之事項，特此鄭重道歉。」各三十秒鐘；（三）、前開第二項聲明上訴
    人願供擔保請准宣告假執行。
貳、陳述：
一、被上訴人侵權行為之事實引用刑事判決書所載被上訴人之犯罪事實（如附件）之
    記載。
二、民法第一百八十四條第一項前段規定：「故意或過失，不法侵害他人之權利者，
    負損害賠償責任。」同法第一百九十五條第一項規定：「不法侵害他人之名譽者
    ，被害人雖非財產上之損害，亦得請求賠償相當之金額。」被告於記者會、電話
    連線、參加節目等方式，指摘、傳述毀損上訴人名譽之事，係故意以不實之事項
    誹謗上訴人，依上開民法之規定，應負賠償責任。
乙、被上訴人即被告丁○○方面：
壹、聲明：請求駁回上訴。
貳、陳述：否認上訴人所指之侵權行為事實。理由引用刑事判決書所載其否認犯罪事
    實之理由。
   理  由
一、上訴人主張被上訴人犯有誹謗罪，業經本院刑事判決（如附件）認定在案，則上
    訴人主張被上訴人對其有誹謗之侵權行為事實，堪以認定。
二、按因故意或過失，不法侵害他人之權利者，負損害賠償責任。不法侵害他人之名
    譽者，被害人雖非財產上之損害，亦得請求賠償相當之金額；其名譽被侵害者，
    並得請求回復名譽之適當處分。又損害之發生或擴大，被害人與有過失者法院得
    減輕賠償金額或免除之。民法第一百八十四條第一項前段、第一百九十五條第一
    項以及同法第二百十七條第一項分別定有明文。本件上訴人據以請求被上訴人為
    如主文第二項所述回復名譽之適當處分，自非無據。被上訴人徒言抗辯並未毀損
    上訴人之名譽，自不可採。至上訴人請求金錢賠償部分，因民國（下同）八十九
    年三月十八日為中華民國總統大選，當天選舉結果由民主進步黨推出之候選人當
    選總統，原本支持中國國民黨（簡稱國民黨）之選民群集中國國民黨中央黨部前
    表達不滿，現場已經有甚多傳言，同年月十九日晚間，並有立法委員庚○○在臺
    北市○○○路國民黨中央黨部前未經查證，透過廣播，對群集之在場民眾指摘、
    傳述足以毀損甲○○○及其配偶之李登輝名譽之事項，又因有多家電視新聞節目
    現場轉播，上開指摘、傳述之消息已經造成全國部分人士不安情緒。上訴人為總
    統以及國民黨主席之夫人，地位崇高，衡情必然知悉該次總統大選國民黨敗選，
    支持國民黨之民眾必然對於國民黨主席有所不滿，而上訴人對於選後之各項消息
    ，尤其是電視報導之各項新聞當予關心，並應注意國民黨中央黨部前民眾聚集情
    事之發展，適時出面澄清，以安定民心及社會秩序，並消滅流言，阻止流言持續
    擴散，使其名譽權之損害不致發生或擴大。自訴人於同年月十八日至二十三日既
    在國內（如本院刑事判決書所認定之事實），如能於流言初生之際，即適時出面
    澄清，即可防免被上訴人於同年月二十三日召開記者會、電話連線、參加電視節
    目所為之指摘、傳述行為。堪認上訴人對於被上訴人之侵權行為損害之發生、擴
    大亦與有過失，本院爰免除被上訴人之金錢損害賠償責任，因而駁回上訴人對被
    上訴人新台幣二億元之損害賠償請求。
三、基上所述，上訴人求為如判決主文第二項之請求，於法並無不合，應予准許，逾
    此部分請求，為無理由，應予駁回。原判決就上開應准許及其假執行之部分為上
    訴人敗訴之判決，自有未合，上訴人就此部分指摘原判決不當，求予廢棄改判，
    為有理由，其餘上訴部分則無理由，應駁回其上訴。
四、假執行之宣告：
    上訴人陳明願供擔保，聲請宣告假執行，經核其勝訴部分，依法並無不合，爰酌
    定相當擔保金額，予以准許；其餘敗訴部分，因訴之駁回而失所附麗，自應駁回
    。
據上論結，本件上訴為一部有理由，一部無理由，依刑事訴訟法第五百零二條、第四
百九十一條，民事訴訟法第三百九十條第二項，判決如主文。
中      華      民      國    九十一   年     十二     月     十二     日
                            臺灣高等法院刑事第十三庭
                                審判長法  官  蔡    燉
                                      法  官  盧  彥  如
                                      法  官  鄧  振  球
右正本證明與原本無異。
如不服本判決應於收受送達後十日內向本院提出上訴書狀，其未敘述上訴之理由者並
得於提起上訴後十日內向本院補提理由書（均須按他造當事人之人數附繕本）。
                                      書記官  洪  秋  帆
中      華      民      國    九十一    年     十二     月     十三     日
